臺北高等行政法院判決　　　　　　　　　　　　　　　九十年度訴字第四七八二號
　　　　　　　　　　　　　　　.
　　原　　　告　甲○○
　　　　　　　　戊○○
　　　　　　　　乙○○
　　　　　　　　丙○○
　　　　　　　　丁○○
　　被　　　告　花蓮縣稅捐稽徵處
　　代　表　人　己○○處長）.
　　訴訟代理人　庚○○
右當事人間因土地增值稅事件，原告不服花蓮縣政府中華民國九十年五月八日（九十
）訴字第○○二號訴願決定，提起行政訴訟。本院判決如左：
　　主  文
原告之訴駁回。
訴訟費用由原告平均負擔。
　　事  實
一、事實概要：
    原告等所有花蓮縣鳳林鎮○○段一四之六、三○四、三○五地號等三筆土地（以
    下合稱系爭土地）業經台灣花蓮地方法院（下稱花蓮地院）於民國（下同）八十
    九年八月十五日拍賣，於八十九年八月三十日核發權利移轉證書，被告於八十九
    年九月五日以花稅土字第三六○○一號函通知原告等系爭土地如符合農業發展條
    例第三十七條（同土地稅法第三十九條之二第一項）規定不課徵土地增值稅者，
    應於文到三十日內檢具資料提出申請。原告等遲於九十年一月四日始以書面提出
    ，案經被告核其已逾期申請為由，予以否准。原告等不服，提起復查，因本案核
    屬一般行政處分，非核定稅捐處分，依訴願法第一條規定宜提起訴願，是原告等
    提起復查，視同提起訴願，經遭駁回，遂向本院提起行政訴訟。
二、兩造聲明：
　(一)原告聲明求為判決：原告未於言詞辯論期日到場，據其起訴狀及準備程序陳稱：
    1.訴願決定及原處分關於原告等部分均撤銷。
    2.被告應返還原告等已繳納之系爭土地之土地增值稅，及自八十九年九月二十七
      日起至清償之日止，按年息百分之五計算之利息。
    3.訴訟費用由被告負擔。
　(二)被告聲明求為判決：
    原告之訴駁回，訴訟費用由原告負擔。
三、兩造之爭點：
    原告等所有系爭土地被法院拍賣，經法院對買受人發給權利移轉證書後，被告通
    知原告等，如欲申請不課徵土地增值稅，應於三十日內申請，逾期不受理，原告
    等逾期始提出申請，是否仍得不課徵土地增值稅。
　(一)原告主張之理由：
    1.查被告於九十年一月十五日（九○）花稅土字第四五九號函謂，申請人等所有
      經法院拍賣之系爭土地，因逾期申請，不得免徵土地增值稅乙案，原告等依農
      業發展條例第三十七條第一項（土地增值稅免繳）及稅捐稽徵法第一、二、三
      項（回復原狀，申請復查）之規定，於九十年二月十二日向被告提出申請復查
      書，依法自屬有據。而被告未依以上法規之規定准予回復原狀，依農業發展條
      例第三十七條第一項之規定，准予「免繳」本件土地增值稅，即以依訴願法第
      五十八條之規定，視為本件申請復查書即訴願書，送請花蓮縣政府訴願審議委
      員會，以訴願程序處理。而受理訴願審議機關，又以：「土地稅法針對同法第
      三十九條之三第二項之期間，並無回復原狀之規定，更遑論係因訴願人自己之
      過失而遲誤，豈容其據為聲請回復原狀之理由」予以駁回，顯有違背憲法第十
      五條，中央法規標準法第六條、第十一條、民法第七十一條等之規定。
    2.按「作農業使用之農業用地，移轉與自然人時，得申請不課徵土地增值稅。」
      「依前條第一項規定申請不課徵土地增值稅者，應由權利人及義務人於申報土
      地移轉現值時，於土地現值申報書註明農業用地字樣提出申請；其未註明者，
      得於土地增值稅繳納期間屆滿前補行申請，．．．」為土地稅法第三十九條之
      二第一項及第三十九條之三第一項所規定。又依稅捐稽徵法第三十五條第一項
      ：「納稅義務人對於核定稅捐之處分，如有不服，應依規定．．．申請復查」
      。及第四項：「稅捐稽徵機關對有關復查之申請，應於接到申請書後二個月內
      復查決定，並作成決定書，通知納稅義務人」之規定，即原告等雖未申請不課
      徵土地增值稅，但事實上原告等亦未申報土地移轉現值，因而依土地稅法第三
      十九條之三第一項之規定，原告等亦得於土地增值稅繳納期間前補行申請。
    3.次按系爭之土地增值稅，原告等雖有「逾期」提出申請免徵土地增值稅。然原
      告等已申請「回復」原狀。即依稅捐稽徵法第一條之一但書：「有利於納稅義
      務人者，對於尚未核課確定之案件適用之」之規定。既已有明文規定，而被告
      自應依法予以「復查」及「決定」（即依法行政），亦即花蓮縣政府自無理由
      駁回原告之訴願。
    4.查申請免徵土地增值稅之程序，即：「權利人或義務人應於收到通知之次日起
      三十日內提出申請，逾期不得申請不課徵土地增值稅」。此為土地稅法第三十
      九條之三所明定，但該法規尚無「仍應」課徵土地增值稅之明文。況依以上憲
      法及有關法律之規定、行政命令之規定，如財政部之解釋自不得對之有所牴觸
      （牴觸依法自屬無效）。況依稅捐稽徵法第二十八條之規定：「納稅義務人對
      於因適用法令錯誤或計算錯誤溢繳之稅款，得自繳納之日起五年內提出具體證
      明，申請退還．．．」，為此被告仍以原告申請免徵土地增值稅之申請「逾期
      」為由、及依財政部八十九年八月一日台財稅第○八九○四五四八五八號函說
      明三規定提出補充之答辯，惟其事實實屬於法有違，如原告所提出之事實、理
      由及有關法令之依據，即證明財政部之說明與憲法及法律之規定有牴觸，依法
      自不生效力云云。
　(二)被告主張之理由：
    1.按「作農業使用之農業用地，移轉與自然人時，得申請不課徵土地增值稅。」
      「農業用地移轉，其屬無須申報土地移轉現值者，主管稽徵機關應通知權利人
      及義務人，其屬權利人單獨申報土地移轉現值者，應通知義務人，如合於前條
      第一項規定不課徵土地增值稅之要件者，權利人或義務人應於收到通知之次日
      起三十日內提出申請，逾期不得申請不課徵土地增值稅。」分別為土地稅法第
      三十九條之二第一項及第三十九條之三第二項所明定。
    2.原告等所有系爭土地經花蓮地院於八十九年八月十五日拍賣，八十九年八月三
      十日核發權利移轉證書後，被告於八十九年九月五日以花稅土字第三六○○一
      號函請原告等如符合農業發展條例第三十七條（同土地稅法第三十九條之二第
      一項）規定不課徵土地增值稅者，應於文到三十日內檢具申請書及證明文件提
      出申請。原告等遲至九十年一月四日始以書面提出申請，案經被告核已逾土地
      稅法第三十九條之三第二項規定三十日之申請期限，以九十年一月十五日花稅
      土字第四五九號函否准在案。原告訴稱依土地稅法第三十九條之三第一項規定
      亦得於繳納期間前補行申請一節。查土地稅法第三十九條之三第一項規定係「
      權利人及義務人申報」移轉案件之申請期限：然系爭土地係「法院拍賣」移轉
      案件，其申請期限應依同法條第二項之規定於收到通知之次日起三十日內提出
      申請，逾期不得申請不課徵土地增值稅，原告對稅法規定顯有誤解。
    3.原告訴稱，依農業發展條例第三十七條第一項（土地增值稅免繳）及稅捐稽徵
      法第一、二、三項（註：應為稅捐稽徵法第三十五條，回復原狀，申請復查）
      之規定，提出申請復查，依法自屬有據。而被告竟以依訴願法第五十八條之規
      定，視本件申請復查書即訴願書，以訴願程序予以處理。而受理訴願審議機關
      以「土地稅法針對同法第三十九條之三第二項之期間，並無回復原狀之規定，
      更遑論係因訴願人自己之過失而遲誤，豈容其據為聲請回復原狀之理由」為論
      結。即對於受處分人因無經驗，未予審酌，依法自屬有違云云。但查本案核屬
      一般行政處分，非核定稅捐處分，不符合稅捐稽徵法第三十五條申請復查之規
      定，應依訴願法第一條規定提起訴願，原告等提起復查，視同提起訴願，被告
      依訴願程序，轉陳復查申請書（等同訴願書）至受理訴願機關，並無不當。查
      本案被告於八十九年九月五日以花稅土字第三六○○一號函送達原告之日期其
      中：甲○○為八十九年九月七日、乙○○為八十九年九月八日、丙○○為八十
      九年九月八日、戊○○為八十九年九月十四日、丁○○為八十九年九月七日（
      有回執為證），原告等五人卻遲至九十年一月四日始向被告提出申請不課徵土
      地增值稅，已逾土地稅法第三十九條之三第二項所明定之三十日申請期限，是
      時本案應徵稅額已告確定。原告訴稱依稅捐稽徵法第一條之一但書規定「有利
      於納稅義務人者，對於尚未核課確定之案件適用之。」訴願決定機關自無理由
      駁回其訴願云云。查稅捐稽徵法第一條之一規定係以「財政部依本法或稅法所
      發布之解釋函令」為適用前提；然本案應適用土地稅法（本法）第三十九條之
      三第二項規定，並非依據財政部發布之解釋函令辦理，且應徵稅額已告確定，
      核與稅捐稽徵法第一條之一規定無涉。
    4.原告訴之聲明二請求被告應返還已課徵之土地增值稅及自八十九年九月二十七
      日起至清償日止，按年息百分之五計算之利息一節。查本案訴訟終結後縱有應
      退還稅款，亦應依稅捐稽徵法第三十八條第二項規定自繳納該項稅款之日（八
      十九年十二月二十二日）起至填發收入退還書或國庫支票之日止，按退稅額依
      繳納稅款之日郵政儲金匯業局之一年期定期存款利率，按日加計利息一併退還
      ，原告所訴與法無據。
    5.另依財政部八十九年八月一日台財稅第○八九○四五四八五八號函說明三規定
      ：「法院拍賣之農業用地申請不課徵土地增值稅．．．，是以當事人收到稅捐
      稽徵機關通知，始向鄉鎮市區公所申請核發農業用地作農業使用證明書，應扣
      除主管機關核發該證明書之期間，作為申請不課徵土地增值稅之申請期限。」
      。依據鳳林鎮公所九十一年六月六日鳳鎮農字第九一○○○○五○○二號函查
      告，本案農業用地作農業使用證明書係由原告之一戊○○於八十九年十二月二
      十二日提出申請，其申請之日即已逾上述申請期限末日，是原告等申請不課徵
      土地增值稅顯不合法。
    6.綜上所述，被告所為處分並無違誤，請判決如被告答辯之聲明等語。
　　理  由
一、本件原告經合法通知，無正當理由未於言詞辯論期日到場，查無民事訴訟法第三
    百八十六條所列各款情事，爰依行政訴訟法第二百十八條準用民事訴訟法第三百
    八十五條之規定，准被告聲請，由其一造辯論而為判決，合先敘明。
二、本件原告等及案外人丁○○、戊○○所有系爭土地，前經花蓮地院拍賣，於八十
    九年八月三十日核發權利移轉證書，被告於八十九年九月五日以花稅土字第三六
    ○○一號函通知原告等系爭土地如符合農業發展條例第三十七條（同土地稅法第
    三十九條之二第一項）規定不課徵土地增值稅者，應於文到三十日內檢具資料提
    出申請。原告等遲於九十年一月四日始以書面提出等情，有被告上開函件及郵局
    雙掛號回執附在原處分卷，暨原告等申請書上由被告機關所蓋收文章之日期可稽
    ，並為原告等所不爭，原處分因認其已逾期申請，予以否准。本件原告等不服該
    處分及訴願決定，其理由略謂農業發展條例第三十七條第一項規定：「作農業使
    用之農業用地，移轉與自然人時，得申請不課徵土地增值稅。」被告加以必須在
    三十日內提出申請之限制，違背憲法之規定，且伊等雖逾期始申請免予課徵土地
    增值稅，惟原告等已於申請復查時申請回復原狀，被告竟未准原告等回復原狀，
    反將原告等之復查申請改以訴願程序辦理，予以駁回，顯不適法云云。
三、按土地稅法第三十九條之二及農業發展條例第三十七條第一項均規定：「作農業
    使用之農業用地，移轉與自然人時，得申請不課徵土地增值稅。」足徵土地稅法
    及農業發展條例規定，作農業使用之農業用地，移轉與自然人時，必須由納稅義
    務人提出申請，始得不課徵土地增值稅，並非一律不課徵土地增值稅；法律既規
    定其不課徵土地增值稅，須經申請，自須規定申請期限，土地稅法第三十九條之
    三第二項乃規定：「農業用地移轉，其屬無須申報土地移轉現值者，主管稽徵機
    關應通知權利人及義務人，其屬權利人單獨申報土地移轉現值者，應通知義務人
    ，如合於前條第一項規定不課徵土地增值稅之要件者，權利人或義務人應於收到
    通知之次日起三十日內提出申請，逾期不得申請不課徵土地增值稅。」此項規定
    自無違反憲法之規定可言。查本件被告確有通知原告等，系爭土地如符合農業發
    展條例第三十七條（同土地稅法第三十九條之二第一項）規定不課徵土地增值稅
    者，應於文到三十日內檢具資料提出申請，被告於八十九年九月五日以花稅土字
    第三六○○一號函附存原處分卷可證。而原告甲○○為八十九年九月七日、乙○
    ○為八十九年九月八日、丙○○為八十九年九月八日、戊○○為八十九年九月十
    四日、丁○○為八十九年九月七日收受被告上開函件，亦有郵局回執附在原處分
    卷可按，原告等卻遲至九十年一月四日始向被告提出申請不課徵土地增值稅，有
    被告在其申請書上所蓋日期戳可稽，且原告等均自承伊等逾被告通知之期限始提
    出申請，則依土地稅法第三十九條之三第二項之規定，原告等逾期之申請即非合
    法，被告予以否准，並無違誤，原告等謂土地稅法第三十九條之三雖規定有申請
    期限，但該法規尚無逾期仍應課徵土地增值稅之明文，自不應以原告等逾期申請
    為由，即課徵原告等之土地增值稅云云，自屬無據。至於原告等謂其其已在復查
    申請書上申請回復原狀，被告未依復查程序處理，改以訴願程序駁回於法不合一
    節，查本件原告等申請不課徵土地增值稅，經被告認為逾期申請，予以駁回，並
    非對課稅金額有所爭議，從而，被告之駁回原告等之申請，乃屬行政處分，被告
    及受理訴願機關以訴願程序處理，於法並無不合，訴願決定以原告等逾期申請不
    課徵土地增值稅，法律並無得申請回復原狀之規定，原告申請回復原狀自屬無據
    ，且原告等申請狀亦未釋明其申請回復原狀之事由，訴願決定予以駁回，亦稱妥
    適，原告徒執前詞，訴請撤銷，並請求判命被告返還原告等已繳納之系爭土地增
    值稅，及自八十九年九月二十七日起至清償之日止，按年息百分之五計算之利息
    ，為無理由，均應予以駁回。
據上論結，本件原告之訴為無理由，爰依行政訴訟法第九十八條第三項前段、第一百
零四條、第二百十八條、民事訴訟法第八十五條第一項前段、第三百八十五條，判決
如主文。
中　　華　　民　　國　　九十一　　　年　　　七　　　　月　　    八　　　日
                            臺 北 高 等 行 政 法 院   第 七 庭
                                           審 判 長 法  官　鄭小康
                                                    法  官　黃秋鴻
                                                    法  官　林金本
右為正本係照原本作成。
如不服本判決，應於送達後二十日內，向本院提出上訴狀並表明上訴理由，如於本判
決宣示後送達前提起上訴者，應於判決送達後二十日內補提上訴理由書（須按他造人
數附繕本）。
中　　華　　民　　國　 　九十一　　　年　　　七　　　　月　　 　十　　　日
            　　　　　　　　　　　　　　    　      書記官  簡信滇
